【裁判字號】    97,台上,5540
【裁判日期】    971031
【裁判案由】    違反毒品危害防制條例
【裁判全文】
最高法院刑事判決            九十七年度台上字第五五四０號
上  訴  人  甲○○
上列上訴人因違反毒品危害防制條例案件，不服台灣高等法院中
華民國九十七年八月二十七日第二審判決（九十七年度上訴字第
一五九四號，起訴案號：台灣板橋地方法院檢察署九十六年度偵
字第八一三七號），提起上訴，本院判決如下：
    主  文
原判決關於販賣第一級毒品部分撤銷，發回台灣高等法院。
    理  由
本件原判決認定上訴人甲○○明知海洛因係屬毒品危害防制條例
第二條第二項第一款所稱之第一級毒品，依法不得販賣、持有，
竟分別基於販賣第一級毒品海洛因（下稱海洛因）牟利之意圖，
自民國九十六年一月某日起至同年一月三十一日十八時止，在台
北縣土城市○○路○段二八九號四樓之一租屋處等處，以每包新
台幣（下同）一千元至五千元之代價，販售海洛因予李毅翔至少
五次，其中並有三次係於九十六年一月底期間與石國禎（綽號賴
皮）共同合資購買，最後一次則為九十六年一月三十一日十八時
許，由石國禎搭乘李毅翔所駕駛之自小客車前往上址，以五千元
購得海洛因一包（毛重一．九公克）後，旋返回二人位於台北縣
新店市○○路八巷二之六號二樓住處（各次詳細販賣海洛因之時
間、地點、犯罪所得詳如原判決附表所示）。嗣於同日十九時三
十分許，經警持搜索票在李毅翔及石國禎二人共同居住之上址，
起出二人甫交易購得之海洛因一包（毛重一．九公克），再經李
毅翔、石國禎供出購買海洛因之來源後，循線查悉上情等情。因
而撤銷第一審之科刑判決，改判論處上訴人犯販賣第一級毒品（
累犯）罪刑。固非無見。
惟查：（一）科刑之判決書，須將認定之犯罪事實詳記於事實欄
，然後於理由內逐一說明其憑以認定之證據，使事實與理由兩相
一致，方為合法。而所認定之事實，與其所採用之證據不相適合
，即屬證據上理由矛盾。倘事實欄已有敘及，而理由內未加說明
，是為理由不備；均足構成撤銷之原因。原判決事實認定上訴人
自九十六年一月起至同年一月三十一日止，以一千元至五千元不
等價格，販賣李毅翔海洛因至少五次，其中三次係於同年一月底
期間與石國禎合資購買等情，並於理由敘明係依憑證人李毅翔於
九十六年五月三日偵查中結證：上訴人與石國禎比較熟，我是聽
石國禎聽他的本名是甲○○。從去年上訴人出監一、二個月後，
上訴人打電話找「賴皮」（即石國禎），當時我跟「賴皮」就住
在永和市○○路租屋處。……我有需要海洛因的時候跟「賴皮」
講，「賴皮」就會打電話給上訴人，約好交易地點後，就由我跟
上訴人面對面一手交錢一手交貨。大部分都約在永利路及達觀路
的租屋處，交易期間大概是上訴人出監後跟「賴皮」取得聯絡後
開始，所以確切的時間我不知道。我跟他拿的價位有一千、二千
、三千、四千、五千。如果今年的話是從一月底到三十一日查獲
日止保守估計是三次，實情應該是五、六次。有部分還是他來新
店市○○路交易，有三次是我跟「賴皮」一起到上訴人土城市○
○路○段二八九號四樓之一的租屋處。我們被查獲那天下午，記
得是買五千元的海洛因。我跟「賴皮」有時候是各出各的自己去
跟上訴人買，有時候是因為沒有錢就合資買等語；且李翔毅證稱
有三次係與石國禎合資前往上訴人位於土城市○○路○段二八九
號四樓之一租屋處購買，亦與證人石國禎於警詢中陳稱曾向上訴
人購買海洛因三次等語一致為依據。然李毅翔於偵查中雖證稱向
上訴人購買三次或五、六次海洛因，價格有一千、二千、三千、
四千、五千元不等，有時與石國禎合資，並有三次與石國禎一起
至上訴人位於土城市○○路○段二八九號四樓之一租屋處，但未
指證其中三次係與李毅翔一起合資購買。且石國禎於警詢供稱：
於九十六年一月共向上訴人購買過三次海洛因，最後一次是一月
三十一日十八時許，至土城市○○路○段二八九號四樓之一向上
訴人購買（見偵字第八一三七號卷第六頁），亦未指明有與李毅
翔合資向上訴人購買海洛因，或三次購入之價格。原判決事實認
定與所採之證據顯有不符，已有證據上理由矛盾之違法。又原判
決認定上訴人販售海洛因予李毅翔五次，每次金額為一千、二千
、三千、四千、五千元，總計一萬五千元（見原判決理由二(五)）
；其中第三、四、五次，係李毅翔與石國禎合資三千元、四千元
及五千元向上訴人購買（見原判決附表編號０三、０四、０五）
，卻未敘明所憑之證據及其認定之理由，亦有理由不備之違法。
（二）犯施用毒品之罪，供出毒品來源，因而破獲者，得減輕其
刑，毒品危害防制條例第十七條定有明文。故為防範施用者損人
利己之不實供述，縱從形式上觀察．並無瑕疵，仍須以補強證據
擔保施用毒品者供述之真實性，始得作為判斷之依據。因而事實
審法院必須調查其他證據以為補強，使其證明力達於一般人均不
致有所懷疑而得確信其為真實之程度，始得據為對他人不利之認
定。本件原判決僅依涉犯施用毒品之石國禎、李毅翔於警詢、偵
查中就向上訴人購買海洛因之次數、金額均不盡明確之供證，亦
無其他證據足以佐證，即遽行採為不利於上訴人之論罪依據，自
有違背證據法則。（三）當事人在審判期日前，或審判期日，聲
請調查之證據，如法院未予調查，又未認其無調查之必要，以裁
定駁回之，亦未於判決理由內予以說明，自屬理由不備。且法院
於公平正義之維護或對於被告之利益有重大關係事項，法院應依
職權調查之，刑事訴訟法第一百六十三條第二項但書亦定有明文
。本件石國禎、李毅翔於警詢固均有指證向上訴人購買海洛因，
然石國禎於第一審結證稱不認識上訴人，並與李毅翔均稱警詢係
在提藥狀態下陳述（見第一審卷第七十、七四頁）。上訴人於原
審亦辯稱：不認識李毅翔、石國禎，並無販賣二人海洛因，乃因
住處有供人賭博，二人前去賭博時曾遭其手下修理，其等因而挾
怨報復等語。則石國禎、李毅翔警詢供述是否屬實，攸關上訴人
有無本件販賣海洛因犯行。上訴人於原審審判期日前曾具狀聲請
傳喚證人李淑珍，並於原審審判期日聲請傳喚潘家駒、李淑珍到
庭欲證明上訴人與石國禎、李毅翔間確有嫌隙之事實（見原審卷
第五五、六十、六一、六二頁）。原審既未予調查，亦未說明不
予調查之理由，復未傳喚製作警詢筆錄之警員到庭或勘驗警詢錄
音帶，查明石國禎、李毅翔警詢是否基於任意性陳述，自有應於
審判期日調查之證據未予調查及理由欠備之違法。以上或為上訴
意旨所指摘，或為本院得依職權調查之事項，應認原判決關於此
部分有撤銷發回更審之原因。
據上論結，應依刑事訴訟法第三百九十七條、第四百零一條，判
決如主文。
中    華    民    國  九十七  年    十    月  三十一  日
                      最高法院刑事第六庭
                          審判長法官  洪  清  江
                                法官  韓  金  秀
                                法官  林  勤  純
                                法官  李  錦  樑
                                法官  陳  國  文
      本件正本證明與原本無異
                                      書  記  官
中    華    民    國  九十七  年   十一   月    五    日
                                                     Ｒ


司法院資訊處製作；財團法人民間司法改革基金會備份。
